ACORDAO-COMPLETO-2529568

ACÓRDÃO 548/2022 ATA 9/2022 - PLENÁRIO

VISTOS, relatados e discutidos estes autos de que tratam de representação formulada pela empresa Pavimar Empreendimentos Eireli, com pedido de medida cautelar, acerca de possíveis irregularidades no âmbito da Concorrência 2/2021, conduzida pela Prefeitura de Barão de Grajaú/MA, tendo por objetivo a contratação de empresa especializada para prestação de serviços de pavimentação asfáltica no município;
ACORDAM os Ministros do Tribunal de Contas da União, reunidos em sessão do Plenário, ante as razões expostas pelo Relator, em:
9.1. conhecer da presente representação, satisfeitos os requisitos de admissibilidade previstos nos arts. 235 e 237, inciso VII, do Regimento Interno deste Tribunal, c/c o art. 113, § 1º, da Lei 8.666/1993 e no art. 103, § 1º, da Resolução TCU 259/2014, para, no mérito, considerá-la procedente;
9.2. determinar à Prefeitura Municipal de Barão de Grajaú/MA, com fundamento no art. 43, inciso I, da Lei 8.443/1992, c/c o art. 250, inciso II, do Regimento Interno do Tribunal de Contas da União no art. 4º, inciso I da Resolução - TCU 315/2020, que, no prazo de 30 (trinta) dias, adote providências a fim de proceder à anulação do ato de inabilitação da empresa Pavimar Empreendimentos Eireli (anteriormente denominada FL Engenharia Eireli) na Concorrência 2/2021 e de todos os atos posteriores à anulação decorrentes do certame licitatório, permitindo-se o aproveitamento dos atos anteriores àquela inabilitação, para o prosseguimento do certame, e informe ao TCU os encaminhamentos realizados;
9.3. dar ciência à Prefeitura Municipal de Barão de Grajaú/MA, com fundamento no art. 9º, inciso I, da Resolução - TCU 315/2020, sobre as seguintes impropriedades/falhas, identificadas na Concorrência 2/2021, para que sejam adotadas medidas internas com vistas à prevenção de outras ocorrências semelhantes:
9.3.1. a exigência contida na cláusula 7.1.2., alínea "g", do edital, concernente à apresentação de Certidão Negativa de Infrações Trabalhistas - expedida pelo Ministério do Trabalho e Emprego - para fins de regularidade trabalhista, afronta ao disposto no art. 29, inciso V, da Lei 8.666/1993 e à jurisprudência do TCU;
9.3.2. a exigência de quantitativos mínimos estabelecidos, ante a ausência de justificativa, como prova de capacitação técnico-profissional prevista no item 7.1.3., alínea "c", do edital, afronta ao disposto no art. 30, § 1º, inciso I, da Lei 8.666/1993 e ao entendimento firmado pelo Acórdão 2521/2019-TCU-Plenário; 
9.3.3. a ausência de concessão do prazo para interposição de recurso administrativo previsto no art. 109, inciso I, alínea "a" da Lei 8.666/1993, com descumprimento da norma legal; 
9.3.4. o edital não faculta aos licitantes a substituição do termo de vistoria por declaração formal, assinada pelo responsável da empresa, de que tomou conhecimento pleno das condições e peculiaridades do local das obras, em descumprimento do art. 30, inciso III, da Lei 8.666/1993 e jurisprudência do TCU (Processo Acórdãos 2.395/20210-TCU-Plenário e 2.990/2010-TCU Plenário) ; 
9.4. encaminhar este acórdão à Prefeitura Municipal de Barão de Grajaú/MA, ao representante (Pavimar Empreendimentos Eireli) , à empresa TAC Construções Eireli e à Companhia do Desenvolvimento dos Vales do São Francisco e do Parnaíba (Codevasf) ; e
9.5. arquivar os presentes autos, nos termos do art. 169, inciso III, do Regimento Interno/TCU.

Representação sobre possíveis irregularidades em licitação que tinha por objetivo a contratação de empresa especializada para prestação de serviços de pavimentação asfáltica no município.

Município de Barão de Grajaú/MA.

3. Representante: Pavimar Empreendimentos Eireli (CNPJ 09.179.350/0001-31).
3.1. Interessadas: TAC - Transporte e Construções Ltda. (CNPJ 23.433.246/0001-52) e Companhia do Desenvolvimento dos Vales do São Francisco e do Parnaíba - Codevasf (00.399.857/0001-26).

13.1. Ministros presentes: Ana Arraes (Presidente), Walton Alencar Rodrigues, Benjamin Zymler, Aroldo Cedraz, Bruno Dantas, Vital do Rêgo (Relator), Jorge Oliveira e Antonio Anastasia.
13.2. Ministro-Substituto convocado: Augusto Sherman Cavalcanti.
13.3. Ministros-Substitutos presentes: André Luís de Carvalho e Weder de Oliveira.

VITAL DO RÊGO

Adoto como relatório a instrução elaborada pela Secretaria de Fiscalização de Infraestrutura Urbana - SeinfraUrbana (peça 68) , que teve a anuência do corpo diretivo daquela unidade técnica (peças 69-70) :
INTRODUÇÃO
1.	Cuidam os autos de representação, com pedido de cautelar, a respeito de possíveis irregularidades ocorridas na Prefeitura de Barão de Grajaú/MA, relacionadas à Concorrência 2/2021, regida pela Lei 8.666/093, destinada à contratação de empresa especializada para prestação de serviços de pavimentação asfáltica no município, no valor estimado de R$ 8.605.000,00, sendo R$ 8.595.000,00 do Concedente e R$ 10.000,00 a contrapartida do Convenente (peça 15) . 
2.	As obras serão custeadas com recursos do Convênio 8.447.00/2019 (Siconv 896707/2019) , celebrado entre a Companhia do Desenvolvimento dos Vales do São Francisco e do Parnaíba (Codevasf) , vinculada ao Ministério do Desenvolvimento Regional, e a Prefeitura de Barão de Grajaú/MA. A vigência do referido convênio está prevista para o período entre 31/12/2021 e 31/12/2024 (peça 15) . 
HISTÓRICO
3.	O presente processo foi instruído inicialmente em 12/7/2021 (peça 18) , com pareceres concordantes da Unidade Técnica (peças 19 e 20) . 
4.	O Plenário do Tribunal de Contas da União, nos termos do Acórdão 1697/2021-TCU-Plenário (peça 21) , de 14/7/2021, conheceu da presente representação e determinou, cautelarmente, que a Prefeitura Municipal de Barão de Grajaú/MA suspendesse a execução da Concorrência 2/2021 e todos os atos dela decorrentes, até ulterior deliberação definitiva desta Corte.  Na oportunidade foi determinada a realização de oitivas das partes para se manifestarem em relação às irregularidades apontadas na representação, alertando a Prefeitura Municipal de Barão de Grajaú/MA quanto à possibilidade de ser determinada a anulação dos atos pertinentes à Concorrência 2/2021 e ao contrato dela decorrente, caso eventual manifestação não fosse acolhida. O Tribunal também determinou a realização de diligência à Prefeitura de Barão de Grajaú/MA para que remetesse cópia de partes do processo da Concorrência 2/2021. 
5.	A Prefeitura Municipal de Barão de Grajaú/MA recebeu os ofícios de oitiva e diligência (peças 25-26; 29-30) , mas se manteve silente. De outra parte, a empresa TAC Construções, notificada nos autos (peça 24) , encaminhou manifestação à peça 31.    
6.	O Contrato 178/2021, originário da referida Concorrência 2/2021, foi assinado em 12/7/2021, com a empresa TAC Construções Eireli (CNPJ 23.433.246/0001-52) , no valor total estimado de R$ 7.983.002,41 (peça 36) .
7.	Nesse contexto, a SeinfraUrbana, em nova instrução (peça 37) , considerando a iminência de liberação de recursos em favor da convenente por conta do Convênio 8.447.00/2019, de modo a não comprometer a eficácia da decisão de mérito a ser proferida pelo TCU propôs, com urgência, que fosse determinado, cautelarmente, à Codevasf que se abstivesse de liberar recursos do referido Convênio, até que o Tribunal deliberasse no mérito desta representação.  
8.	O Ministro Relator emitiu despacho em 16/9/2021, nos seguintes termos conclusivos (peça 40) : "... acolho a proposta da unidade técnica e determino cautelarmente à Codevasf que se abstenha de liberar recursos do Convênio 8.447.00/2019 à Prefeitura Municipal de Barão de Grajaú/MA, até nova decisão deste Tribunal".	
9.	O TCU referendou a medida cautelar adotada e reiterou a diligência à Prefeitura Municipal de Barão de Grajaú/MA determinada pelo item 9.5 do Acórdão 1697/2021-TCU-Plenário, nos termos do Acórdão 2325/2021-TCU-Plenário, de 29/9/2021 (peça 45) . 
10.	A Codevasf foi notificada da determinação deste Tribunal (peças 48-49) , assim como as empresas Pavimar Empreendimentos (peça 51) e TAC Construções (peça 52) .  
11.	A Prefeitura Municipal de Barão de Grajaú/MA recebeu o ofício de reiteração de diligência (peças 50 e 53) .
12.	As medidas cautelares continuam vigentes. Verifica-se que não foram liberados recursos do Convênio, conforme pesquisa realizada na Plataforma+Brasil, em 3/2/2022 (peça 67) , no link: https://voluntarias.plataformamaisbrasil.gov.br/voluntarias/ConsultarProposta/ResultadoDaConsultaDeConvenioSelecionarConvenio.do?sequencialConvenio=896707&Usr=guest&Pwd=guest
EXAME TÉCNICO
Quanto à resposta da Prefeitura Municipal de Barão de Grajaú/MA (peça 54-59) 
13.	A Prefeitura Municipal de Barão do Grajaú/MA, por meio de documento (peça 56) assinado digitalmente pelo Procurador Geral do Município (portarias às peças 54-55) , com data de 28/10/2021, encaminhou manifestação assinada pela Prefeita Municipal Claudimê Araújo Lima em resposta ao Ofício 39601/2021-TCU/Seproc, concernente à oitiva (peça 25) e Ofício 56814/2021-TCU/Seproc referente à reiteração de diligência (peça 50) .
14.	Os anexos encaminhados, listados à peça 56, p. 20, foram inseridos nestes autos conforme discriminação abaixo:
DOC. 1 - Reanálise técnica do atestado de capacidade técnica da empresa FL Engenharia Eireli - após recursos impetrados (peça 57) ; 
DOC. 2 - Documentação da empresa Pavimar Empreendimentos Eireli, apresentada na primeira sessão (peça 58) ; e 
DOC. 3 - Documentação da empresa Pavimar Empreendimentos Eireli, apresentada na segunda sessão (peça 59) ;
15.	Preliminarmente à análise da resposta das respectivas oitiva e diligência, cabe ressaltar que, conforme determinado no item 9.3 do Acórdão 1697/2021-TCU-Plenário (peça 21) , as irregularidades suscitadas nesta representação que motivaram a oitiva da mencionada Prefeitura foram as seguintes: 
9.3. promover, com fundamento no art. 276, § 3º, do Regimento Interno deste Tribunal, a oitiva da Prefeitura de Barão de Grajaú/MA, para, no prazo de quinze dias, manifestar-se quanto aos fatos relatados na representação formulada pela empresa Pavimar Empreendimentos Eireli, e demais apontamentos tratados no relatório que fundamentou esta decisão, em especial sobre os aspectos a seguir, alertando-a quanto à possibilidade de o Tribunal vir a determinar a anulação dos atos pertinentes à Concorrência 2/2021 e ao contrato dela decorrente, caso não seja apresentada manifestação ou esta não seja acolhida:
9.3.1. a exigência contida na cláusula 7.1.2., alínea "g", do edital da Concorrência 2/2021, concernente à apresentação de Certidão Negativa de Infrações Trabalhistas - expedida pelo Ministério do Trabalho e Emprego - para fins de regularidade trabalhista, em afronta ao disposto no art. 29, inciso V, da Lei 8.666/1993 e à jurisprudência do TCU;
9.3.2. a exigência de quantitativos mínimos estabelecidos, ante a ausência de justificativa, como prova de capacitação técnico-profissional prevista no item 7.1.3., alínea "c", do edital da Concorrência 2/2021, em afronta ao disposto no art. 30, § 1º, inciso I, da Lei 8.666/1993 e ao entendimento firmado pelos Acórdão 2521/2019-TCU-Plenário e 165/2012-TCU-Plenário; 
Irregularidade expressa no item 9.3.1 do Acórdão 1697/2021-TCU-Plenário    
16.	No que concerne à irregularidade decorrente da exigência contida na cláusula 7.1.2., alínea "g", do edital da Concorrência 2/2021, transcreve-se o referido item do edital (peça 3, p. 8) :
7.1.2. DA REGULARIDADE FISCAL, SOCIAL E TRABALHISTA
 (...) 
g) Prova de inexistência de débitos inadimplidos perante a Justiça do Trabalho, mediante a apresentação de certidão negativa de débito trabalhista - CNDT, em conformidade com o disposto na CLT com alterações da Lei nº 12.440/20211 e certidão conforme o artigo 5º da portaria 1.421/2014 do MTE. (destaques acrescidos) 
Manifestação da Prefeitura:
17.	A Prefeitura manifestou-se sucintamente acerca da irregularidade em comento. Limita-se em afirmar, conforme transcreve-se da peça 56, p. 17:   
A empresa Pavimar Empreendimentos Eireli não foi inabilitada somente em razão da não apresentação da Certidão do Ministério do Trabalho e Emprego, sendo assim caso o edital não solicitasse tal certidão, a mesma estaria inabilitada em razão da não apresentação do Termo de vistoria, o qual foi apresentado em cópia simples.
Análise:
Quanto à exigência de Certidão Negativa de Infrações Trabalhistas - expedida pelo Ministério do Trabalho e Emprego
18.	A manifestação da prefeitura não contesta ou contra-argumenta acerca da irregularidade apontada na oitiva. Depreende-se o reconhecimento de ilegalidade da mencionada exigência contida na cláusula 7.1.2., alínea "g", do edital da Concorrência 2/2021.
19.	Tal exigência não se coaduna com a Lei 8.666/1993, por não integrar o rol dos instrumentos indispensáveis à garantia do objeto licitado previstos no texto legal.  
20.	Observa-se que o art. 29, incisos IV e V, da Lei 8.666/93 (com redação da Lei 12.440/2011) estabelece o seguinte:
Art. 29.  A documentação relativa à regularidade fiscal e trabalhista, conforme o caso, consistirá em:
 (...) 
IV prova de regularidade relativa à Seguridade Social e ao Fundo de Garantia por Tempo de Serviço (FGTS) , demonstrando situação regular no cumprimento dos encargos sociais instituídos por lei.
V - prova de inexistência de débitos inadimplidos perante a Justiça do Trabalho, mediante a apresentação de certidão negativa, nos termos do Título VII-A da Consolidação das Leis do Trabalho, aprovada pelo Decreto-Lei no 5.452, de 1o de maio de 1943.  
21.	O Tribunal, ao se manifestar sobre casos análogos, decidiu pela ilegalidade de exigência contida em cláusula no instrumento convocatório concernente à apresentação de Certidão Negativa de Infrações Trabalhistas - expedida pelo Ministério do Trabalho e Emprego - para fins de regularidade trabalhista, conforme jurisprudência consolidada, a exemplo do Acórdão 2913/2014-TCU-Plenário (Relator Ministro Weder de Oliveira) e Acórdão 161/2020-TCU-Plenário (Relator Ministro André de Carvalho) . 
22.	Salienta-se que as exigências de documentação e habilitação não contempladas em lei, neste caso na Lei 8.666/1993, são ilegais. Qualquer exigência para fins de habilitação deverá estar prevista em ato normativo primário, carecendo de legalidade exigências fundamentadas em atos normativos secundários (decretos, resoluções, portarias etc.) . No caso, a exigência combatida veio de portaria do MTE.
23.	Com efeito, verifica-se que não há amparo legal para exigir dos licitantes a apresentação da certidão negativa de infrações trabalhistas, no caso concreto, razão pela qual considera-se irregular essa motivação para inabilitação da empresa licitante.
Quanto ao Termo de Vistoria apresentado em cópia simples 
24.	Adicionalmente, embora não tenha sido objeto da oitiva, cabe ressaltar que não é procedente a afirmativa contida na supracitada resposta da Prefeitura, à peça 56, p. 17, de que a empresa Pavimar "estaria inabilitada em razão da não apresentação do Termo de vistoria, o qual foi apresentado em cópia simples".
25.	Conforme consta da na ata da sessão de abertura da Concorrência 2/2021, em 1/6/2021 a empresa Pavimar foi inabilitada em razão dos motivos expressos à peça 8, p. 2, conforme transcrição parcial, a seguir:
3) PAVIMAR EMPREENDIMENTOS EIRELI - Não apresentou a Certidão do MTE, solicitada no item 7.1.2, alínea g: (...) e certidão conforme o artigo 5º da portaria 1421/2014 do MTE" e o Termo de Vistoria está em cópia simples, estando a empresa INABILITADA
26.	Cabe salientar que o referido Termo de Vistoria (peças 58, p. 75 e 59, p. 138) , com data de 31/3/2021, foi apresentado em nome da empresa FL Engenharia Eireli, visto que naquela data esse era o nome da empresa Pavimar, mantido o CNPJ 09.179.350/0001-31, conforme documento de alteração contratual, de 6/5/2021 (peça 2) .  Observa-se que esse Termo de Vistoria (peça 58, p. 75) , emitido em data anterior à alteração de nome da empresa licitante, declara a visita do mesmo titular da empresa FL/Pavimar, Sr. Luiz Ribeiro de Azevedo Neto, conforme verifica-se no documento de alteração contratual (peça 2) . 
27.	Nesse contexto, não há que se falar que o mencionado Termo de Vistoria, fornecido com o nome da empresa FL Engenharia Eireli (peça 58, p. 75) , não constava o nome do licitante, até porque, observa-se que está registrado na ata da sessão de abertura da Concorrência 2/2021, em 1/6/2021, que a empresa FL Engenharia Eireli teve razão social alterada para Pavimar Empreendimentos Eireli, conforme consta da peça 8.
28.	Ademais, a empresa representante, então nominada FL Engenharia Eireli, foi inicialmente habilitada na Concorrência 2/2021, conforme documento emitido pela Comissão Permanente de Licitação da Prefeitura Municipal de Barão de Grajaú/MA (peça 6) . Posteriormente, com base em recurso administrativo da empresa TAC, foi decidida a inabilitação de todas as empresas licitantes (peça 7) , que resultou na apresentação de nova documentação, nos termos do art. 48, § 3º da Lei 8.666/1993. Vários documentos da lavra da própria prefeitura, utilizados no âmbito da licitação, identificam a empresa licitante como FL Engenharia, por exemplo o documento de reanálise do atestado de capacidade técnica, emitido em 11/5/2021 (peça 57) .   
29.	Assim, considerada a autenticidade do Termo de Vistoria apresentado pela empresa FL Engenharia, constata-se que a apresentação desse documento dispensa a apresentação de cópia autenticada, até porque o representante da empresa foi acompanhado do engenheiro da Prefeitura, Sr. Antônio Ribeiro Barbosa Neto, sendo indevida a inabilitação de licitação, à luz da jurisprudência deste Tribunal, a exemplo dos Acórdão 1181/2017-TCU-Plenário (Relator Ministro José Múcio Monteiro) e 2.835/2016-TCU-Plenário (Relator Ministro Benjamin Zymler) . 
30.	Salienta-se que o item 7.1.5 do edital (peça 3, p. 11) não faculta aos licitantes a substituição do termo de vistoria por declaração formal, assinada pelo responsável da empresa, de que tomou conhecimento pleno das condições e peculiaridades do local das obras, o que atenderia o disposto no art. 30, inciso III da Lei 8.666/1993 (Acórdãos 2395/20210-TCU-Plenário e 2.990/2010-TCU Plenário, relator Ministro Raimundo Carreiro) . 
31.	Ademais, a jurisprudência desta Corte de Contas considera excessiva a exigência de documentação com firma reconhecida em cartório, por restringir a competitividade das licitações, cujo cumprimento somente seria justificável em caso de dúvida da autenticidade da assinatura e desde que houvesse previsão no edital (Acórdão 3220/2017-TCU-Primeira Câmara, rel. Min. Weder de Oliveira; Acórdão 604/2015-TCU-Plenário, rel. Min. José Múcio Monteiro; Acórdão 291/2014-TCU-Plenário, rel. Min. Augusto Sherman) .    
Irregularidade expressa no item 9.3.2 do Acórdão 1697/2021-TCU-Plenário (peça 21)    
32.	No que concerne à irregularidade decorrente da exigência contida na cláusula 7.1.3., alínea "c", do edital da Concorrência 2/2021, transcreve-se o referido item do edital (peça 3, p. 8-9) :
7.1.3. QUALIFICAÇÃO TÉCNICA
c) Comprovação da capacitação técnico-profissional, mediante apresentação de Certidão de Acervo Técnico - CAT, expedida pelo CREA ou CAU da região pertinente, nos termos da legislação aplicável, em nome do (s) responsável (is) técnico (s) e/ou membros da equipe técnica que participarão da obra, que demonstre a Anotação de Responsabilidade Técnica - ART ou o Registro de Responsabilidade Técnica - RRT, fornecido por pessoa jurídica de direito público ou privado devidamente identificada, em nome do licitante, relativo à execução de obra ou serviço de engenharia, compatível em características, quantidades e prazos com o objeto da presente licitação, envolvendo as parcelas de maior relevância e valor significativo do objeto da licitação, conforme tabela abaixo:
	Serviços de pavimentação
	Unidade
	Quantidade

	Imprimação
	m2
	37.795,77

	Areia asfalto a quente (aauq) com cap 50/70, incluso usinagem e aplicação, exclusive transporte
	t
	2.844,13

	Transporte com caminhão basculante de 12m³ - rodovia pavimentada - aauq
	t.km
	5.555

	Pintura de Ligação
	m3
	37.795,77

Manifestação da Prefeitura:
33.	Em suma, a Prefeitura argumenta, à peça 56, p. 14:
Atualmente, no Acórdão 534/2016-TCU-Plenário, o Tribunal de Contas da União voltou a decidir ser lícito a Administração exigir quantitativos para comprovação da capacidade técnico-profissional, inclusive em nível superior aos quantitativos exigidos para demonstração da capacidade técnico-operacional. Isso porque, segundo a conclusão firmada, "embora a experiência da empresa, sua capacidade gerencial e seus equipamentos sejam fatores relevantes, profissionais qualificados são determinantes para desempenho da contratada". 
34.	Segundo a Prefeitura, à peça 56, p. 14: "entende-se possível responder que, de acordo com a jurisprudência do TCU, especialmente as decisões mais recentes, é possível exigir quantitativos mínimos para fins de qualificações técnica operacional e profissional em uma mesma licitação".  
35.	Adiante, ressalta que em respeito ao princípio da vinculação ao instrumento convocatório, a Administração respeita aquilo que foi estabelecido no edital, dando cumprimento às regras preliminarmente estabelecidas no diploma editalício (peça 56, p. 14-16) .      
36.	A Prefeitura encaminhou o documento "Reanálise Técnica do Atestado de Capacidade Técnica da empresa FL Engenharia Eireli - Após recursos impetrados (peça 57) e documentos apresentados pela empresa Pavimar na primeira sessão (peça 58) e na segunda sessão (peça 59) . 
37.	O documento de reanálise do Atestado de Capacidade Técnica emitido pelo setor de engenharia (peça 57) já constava transcrito na decisão sobre o recurso da empresa emitido pela Prefeitura, conforme verifica-se à peça 10, p. 4-6.
38.	De acordo com o novo parecer, os atestados fornecidos pela empresa FL Engenharia Eireli não atenderiam as parcelas de maior relevância do item 7.1.3."c" do edital.  
39.	Ocorre que a prefeitura não pode exigir quantitativos mínimos para demonstração de capacidade técnico-profissional, a menos que apresente uma justificativa robusta, o que não ocorreu no caso concreto. 
40.	O edital poderia exigir quantitativos mínimos para capacidade técnico-operacional, ou seja, a empresa. No entanto, os comprovantes de capacidade técnica apresentados pela empresa FL/Pavimar, à peça 59, p. 112-137, atendem às exigências do edital. Observa-se, inclusive, que os atestados de capacidade técnico-operacional estão vinculados aos de capacidade técnico-profissional, o que dá mais robustez ao conjunto apresentado pela empresa licitante. 
41.	O art. 30, § 1º, inc. I, da lei 8.666/1993, que trata da capacitação técnico-profissional está assim redigido:
Art. 30. A documentação relativa à qualificação técnica limitar-se-á a:
 (...) 
II - comprovação de aptidão para desempenho de atividade pertinente e compatível em características, quantidades e prazos com o objeto da licitação, e indicação das instalações e do aparelhamento e do pessoal técnico adequados e disponíveis para a realização do objeto da licitação, bem como da qualificação de cada um dos membros da equipe técnica que se responsabilizará pelos trabalhos;
 (...) 
§ 1º A comprovação de aptidão referida no inciso II do caput deste artigo, no caso das licitações pertinentes a obras e serviços, será feita por atestados fornecidos por pessoas jurídicas de direito público ou privado, devidamente registrados nas entidades profissionais competentes, limitadas as exigências a:
I - capacitação técnico-profissional: comprovação do licitante de possuir em seu quadro permanente, na data prevista para entrega da proposta, profissional de nível superior ou outro devidamente reconhecido pela entidade competente, detentor de atestado de responsabilidade técnica por execução de obra ou serviço de características semelhantes, limitadas estas exclusivamente às parcelas de maior relevância e valor significativo do objeto da licitação, vedadas as exigências de quantidades mínimas ou prazos máximos. (grifei) 
42.	Conforme salientado no voto condutor do Acórdão 2521/2019-TCU-Plenário (Relator Ministro Marcos Bemquerer) , além da previsão expressa na lei de licitações, a jurisprudência deste Tribunal  tem entendido que a imposição de quantidades mínimas, no quesito de capacitação técnico-profissional, divorcia-se do disposto no art. 30, §1º, inciso I, da Lei 8.666/1993, consoante se depreende do excerto de julgado colhido da ferramenta de pesquisa do Tribunal ("jurisprudência selecionada") que bem ressalta essa interpretação:
A exigência de quantitativo mínimo, para fins de comprovação da capacidade técnico-profissional, contraria o estabelecido no art. 30, § 1º, inciso I, da Lei 8.666/1993. (Acórdão 165/2012-TCU-Plenário, rel. min. Aroldo Cedraz) .
43.	No que concerne à mudança jurisprudencial sobre a matéria, conforme alegado na manifestação da Prefeitura (peça 56, p. 14) , com referência ao Acórdão 534/2016-TCU-Plenário (Relatora Ministra Ana Arraes) , cabe ressaltar os seguintes pontos levantados no voto condutor do mesmo julgado, os quais não foram observados pela defesa da prefeitura, mas são reproduzidos a seguir.
17. Em que pese a aparente mudança jurisprudencial quanto à matéria, não se pode olvidar, porém, que tal exigência - quantidades mínimas ou prazos máximos para comprovação de qualificação técnico-profissional - deve ser feita somente naqueles casos em que os serviços/obras contratados envolvam alguma complexidade técnica.
18. É dizer, há de se perquirir no caso concreto se os serviços para os quais se solicitou comprovação de quantitativos mínimos por parte do profissional possuem complexidade técnica para amparar tal exigência. (grifei) 
44.	Está claro que somente em situações que envolvam comprovada complexidade técnica haveria amparo para tal exigência, o que não se constata no caso presente.   
45.	Ademais, o supracitado Acórdão 2521/2019-TCU-Plenário, superveniente ao Acórdão 534/2016-TCU-Plenário, refere-se ao Relatório de Auditoria (TC Processo 013.578/2019-7) realizada com o objetivo de avaliar a execução das obras e serviços remanescentes da implantação e pavimentação de rodovias, verificando-se, portanto, que para a contratação de objeto assemelhado (pavimentação asfáltica) este Tribunal continua se posicionando contrariamente à exigência de quantitativos mínimos para fins de comprovação de capacidade técnico-profissional, sem a devida justificativa acerca da complexidade técnica da obra. 
46.	Desse modo, rejeita-se os argumentos apresentados pela Prefeitura Municipal Barão de Grajaú/MA, visto que a exigência contida na cláusula 7.1.3., alínea "c", do edital da Concorrência 2/2021 afronta ao disposto no art. 30, § 1º, inciso I, da Lei 8.666/1993 e ao entendimento firmado na jurisprudência deste Tribunal, a exemplo dos Acórdão 2521/2019-TCU-Plenário e 165/2012-TCU-Plenário.        
Manifestação da empresa TAC Construções
47.	A empresa TAC Construções Eireli, contratada em decorrência da Concorrência 2/2021 (termo de contrato à peça 36) , juntou ao processo documento denominado "resposta à oitiva prévia" (observa-se que se trata de oitiva e não oitiva prévia) , conforme documentos acostados às peças 31 e 62.
48.	Preliminarmente, salienta-se que o despacho do relator, emitido em 24/11/2021 (peça 66) , observa que a Secretaria de Gestão de Processos (Seproc) classificou o documento (peça 62) como recurso e encaminhou os autos para análise da Secretaria de Recursos (Serur) , que, por sua vez, entendeu que o documento pretendia a impugnação da medida cautelar adotada, classificando-o como agravo, submetendo-o à análise do relator (peças 63-64) . 
49.	Entretanto, conforme salientado pelo relator, verifica-se que o documento de peça 62 é idêntico àquele que consta da peça 31, apresentado em reposta à oitiva determinada no item 9.4 do Acórdão 1697/2021-TCU-Plenário (peça 21) .
50.	Desse modo, divergindo da análise da Serur, o relator entende "que não há intenção de impugnar a medida cautelar adotada em momento posterior àquele em que o documento foi submetido ao TCU pela primeira vez" (peça 66) .
Irregularidade expressa no item 9.3.1 do Acórdão 1697/2021-TCU-Plenário (peça 21)   
51.	A empresa TAC pondera que ainda que a exigência prevista na cláusula 7.1.2, alínea "g" do edital, referente à exigência de Certidão Negativa de Infrações Trabalhistas expedida pelo Ministério do Trabalho e Emprego - MTE   não esteja prevista em Lei, a matéria está regulamentada na Portaria 1421, de 2014, do MTE, conforme manifestado à peça 62, p. 3.
52.	Entretanto, considera que jurisprudência do TCU aponta para a falta de previsão da referida certidão do MTE como requisito de Habilitação. Adiante, ainda à peça 62, p. 3, considera: "a exigência, de fato, não consentânea à jurisprudência do TCU não causou prejuízos à seleção da melhor proposta (...) .  
Análise:
53.	A empresa TAC reconhece a ilegalidade da supracitada exigência de certidão expedida pelo MTE prevista, cláusula 7.1.2, alínea "g" do edital. Conforme já analisado nesta instrução (análise da manifestação da prefeitura) , a referida cláusula editalícia afronta ao disposto no art. 29, inciso V, da Lei 8.666/1993 e à jurisprudência do TCU, razão pela qual considera-se indevida a utilização desse motivo como causa para inabilitação da empresa Pavimar da Concorrência 2/2021, conforme expresso na ata de realização do certame, à peça 8, p. 2. 
Irregularidade expressa no item 9.3.2 do Acórdão 1697/2021-TCU-Plenário (peça 21)   
54.	No que concerne à exigência injustificada de quantitativos mínimos, como prova de capacitação técnico-profissional, prevista no item 7.1.3, alínea "c" do edital, inicialmente a empresa TAC discorre sobre a distinção entre capacidade técnico-operacional e capacidade técnico-profissional, à peça 62, p. 3.
55.	Em seguida, afirma que não caberia à empresa TAC se imiscuir nas razões da Prefeitura Municipal de Barão de Grajaú/MA quanto à ausência de justificativa acerca da referida exigência (peça 62, p. 3-4) .
56.	Adiante, à peça 62, p. 4, afirma: "O TCU possui diversos precedentes no sentido de que, ao se exigir quantitativos mínimos para fins de comprovação de capacidade técnico-profissional das licitantes, a Administração deve apresentar a devida motivação dessa decisão administrativa, evidenciando que a exigência é indispensável à garantia do cumprimento da obrigação".  Nesse caso, destaca o voto condutor do Acórdão 534/2016-TCU-Plenário, com transcrição de excertos à peça 62, p. 4. 
57.	Em suma, considera que a jurisprudência mais recente desta Corte, tem admitido a exigência de quantitativos mesmo com relação à capacidade técnico-profissional do licitante, e arremata: "Não há irregularidade quanto a este ponto, então, uma vez amplamente amparado na jurisprudência dessa Corte de Contas, como demonstrado" (peça 62, p. 4) .
58.	Por fim, após salientar que a empresa TAC concedeu desconto significativo no valor contratado e que a descontinuação do processo licitatório traria prejuízo à municipalidade requer, em síntese (peça 62, p. 5-6) :
a) continuidade da contratação decorrente da Concorrência 2/2021, uma vez que as irregularidades apontadas pela representante nestes autos são meramente formais, não prejudicando a seleção da melhor escolha, apresentada pela empresa TAC;
b) expedição de ciências pertinentes visando o aprimoramento das licitações realizadas pela municipalidade;
c) julgamento pela improcedência desta representação; e
d) arquivamento do processo.
Análise
59.	Saliente-se que a irregularidade deste quesito consiste na ausência de justificativa, acerca exigência de quantitativos mínimos estabelecidos como prova de capacitação técnico-profissional, prevista no item 7.1.3., alínea "c", do edital da Concorrência 2/2021, em afronta ao disposto no art. 30, § 1º, inciso I, da Lei 8.666/1993 e ao entendimento firmado pelos Acórdão 2521/2019-TCU-Plenário e 165/2012-TCU-Plenário.
60.	O Acórdão 534/2016-TCU-Plenário (Relatora Ministra Ana Arraes) também foi já mencionado nesta instrução quando da análise da resposta da Prefeitura. Repisa-se que o referido julgado considera que a exigência de quantitativos mínimos estabelecidos, como prova de capacitação técnico-profissional é cabível em situações de complexidade do objeto contratado, conforme ressaltado na transcrição já mencionada acima.
61.	Ademais, conforme já mencionado nesta instrução, quando da análise da manifestação da Prefeitura, julgados mais recentes deste Tribunal, supervenientes ao mencionado Acórdão 534/2016-TCU-Plenário, indicam que esta Corte de Contas continua se posicionando contrariamente à exigência de quantitativos mínimos para fins de comprovação de capacidade técnico-profissional, sem a devida justificativa acerca da complexidade técnica da obra.
62.	Desse modo, a manifestação da empresa TAC Construções não elide as irregularidades apontadas nas oitivas determinadas no Acórdão 1697/2021-TCU-Plenário (peça 21) , restando caracterizada a indevida inabilitação da empresa Pavimar Empreendimentos Eireli no certame em comento.
CONCLUSÃO
63.	Dessa forma, propõe-se que seja determinada a anulação do ato de inabilitação da empresa Pavimar Empreendimentos Eireli (anteriormente denominada FL Engenharia Eireli) , na Concorrência 2/2021, realizada pela Prefeitura Municipal de Barão de Grajaú/MA, permitindo-se o aproveitamento dos atos anteriores àquela inabilitação, para o prosseguimento do certame.  
64.	Neste caso, sugere-se que seja dispensada a solicitação de comentários do gestor acerca da Construção Participativa de Deliberações prevista no art. 14 da Resolução-TCU 315/2020, considerando que o caso concreto requer celeridade processual, visto que encontram-se vigentes as medidas cautelares previstas nos Acórdão 1697/2021-TCU-Plenário (peça 21) , de 14/7/2021 e 2.325/2021-TCU-Plenário, de 29/9/2021 (peça 45) , e que o Jurisdicionado, quando da oitiva, já foi alertado quanto à possibilidade de o Tribunal vir a determinar a anulação dos atos pertinentes à Concorrência 2/2021 e ao contrato dela decorrente, caso não seja apresentada manifestação ou esta não seja acolhida, conforme consta do item 9.3 do Acórdão 1697/2021-TCU-Plenário (peça 21) , a seguir transcrito:   
9.3. promover, com fundamento no art. 276, § 3º, do Regimento Interno deste Tribunal, a oitiva da Prefeitura de Barão de Grajaú/MA, para, no prazo de quinze dias, manifestar-se quanto aos fatos relatados na representação formulada pela empresa Pavimar Empreendimentos Eireli, e demais apontamentos tratados no relatório que fundamentou esta decisão, em especial sobre os aspectos a seguir, alertando-a quanto à possibilidade de o Tribunal vir a determinar a anulação dos atos pertinentes à Concorrência 2/2021 e ao contrato dela decorrente, caso não seja apresentada manifestação ou esta não seja acolhida  (grifei) 
65.	Além disso, propõe-se que seja dada ciência à Prefeitura Municipal de Barão de Grajaú/MA, com fundamento no art. 9º, inciso 1º da Resolução 315/2020, acerca das impropriedades/falhas identificadas na Concorrência 2/2021, para que sejam adotadas medidas internas com vistas à prevenção de outras ocorrências semelhantes, nos termos propostos nesta instrução, a seguir descritas:
a) impropriedades/falhas apontadas no item 9.3 do Acórdão 1697/2021-TCU-Plenário (peça 21) :
9.3.1. a exigência contida na cláusula 7.1.2., alínea "g", do edital da Concorrência 2/2021, concernente à apresentação de Certidão Negativa de Infrações Trabalhistas - expedida pelo Ministério do Trabalho e Emprego - para fins de regularidade trabalhista, em afronta ao disposto no art. 29, inciso V, da Lei 8.666/1993 e à jurisprudência do TCU;
9.3.2. a exigência de quantitativos mínimos estabelecidos, ante a ausência de justificativa, como prova de capacitação técnico-profissional prevista no item 7.1.3., alínea "c", do edital da Concorrência 2/2021, em afronta ao disposto no art. 30, § 1º, inciso I, da Lei 8.666/1993 e ao entendimento firmado pelos Acórdão 2521/2019-TCU-Plenário e 165/2012-TCU-Plenário; 
b) impropriedades/falhas apontadas na instrução inicial destes autos (peça 18) :
Itens 22 (peça 18, p. 3) : ausência de concessão do prazo para interposição de recurso administrativo previsto no art. 109, inciso I, alínea "a" da Lei 8.666/1993; e  
Itens 47 (peça 18, p. 7-8) : o edital não faculta aos licitantes a substituição do termo de vistoria por declaração formal, assinada pelo responsável da empresa, de que tomou conhecimento pleno das condições e peculiaridades do local das obras (Acórdãos 2395/20210-TCU-Plenário e 2.990/2010-TCU Plenário, relator Ministro Raimundo Carreiro) . 
66.	Considerando a adoção da proposta de mérito, considerando-se procedente a representação, propõe-se a revogação das medidas cautelares adotadas neste processo.
67.	Determinar o arquivamento dos autos, sem prejuízo do monitoramento da determinação supra, referente à anulação do ato de inabilitação da empresa Pavimar Empreendimentos, caso seja dado prosseguimento da Concorrência 2/2021, ou que seja informada a desistência do certame. 
INFORMAÇÕES ADICIONAIS 
68.	O representante trouxe a lume o Acórdão 13045/2020-TCU-Segunda Câmara (peça 4) , no qual o Tribunal destacou a presença, no processo de tomada de contas especial TC Processo 011.527/2020-0, de "razoáveis indícios de abuso de direito na utilização da empresa TAC - Transporte e Construções Ltda. (CNPJ 23.433.246/0001-52) com subsequente dano aos cofres públicos federais", de sorte que os Ministros da 2ª Câmara deliberaram por desconsiderar a personalidade jurídica dessa empresa, de modo a permitir que seus representantes, passassem a responder, solidariamente com os demais responsáveis arrolados naqueles autos, pelo dano ali apurado, autorizando, desde logo, a citação dos envolvidos.
PROPOSTA DE ENCAMINHAMENTO
69.	Em virtude do exposto, submetem-se os autos à consideração superior, propondo:
conhecer da presente representação, satisfeitos os requisitos de admissibilidade previstos nos arts. 235 e 237, inciso VII, do Regimento Interno deste Tribunal, c/c o art. 113, § 1º, da Lei 8.666/1993 e no art. 103, § 1º, da Resolução TCU 259/2014;
no mérito, considerar a presente representação procedente;
revogar as medidas cautelares adotadas;
d) 	determinar à Prefeitura Municipal de Barão de Grajaú/MA, com fundamento no art. 4º, inciso I da Resolução - TCU 315/2020, que que, no prazo de 60 dias, adote providências quanto aos itens abaixo, e informe ao TCU os encaminhamentos realizados:
d.1) proceda a anulação do ato de inabilitação da empresa Pavimar Empreendimentos Eireli (anteriormente denominada FL Engenharia Eireli) na Concorrência 2/2021, realizada pela Prefeitura Municipal de Barão de Grajaú/MA, permitindo-se o aproveitamento dos atos anteriores àquela inabilitação, para o prosseguimento do certame;
e) dar ciência à  Prefeitura Municipal de Barão de Grajaú/MA, com fundamento no art. 9º, inciso I, da Resolução - TCU 315/2020, sobre as seguintes impropriedades/falhas, identificadas na Concorrência 2/2021, para que sejam adotadas medidas internas com vistas à prevenção de outras ocorrências semelhantes:
e.1)  a exigência contida na cláusula 7.1.2., alínea "g", do edital, concernente à apresentação de Certidão Negativa de Infrações Trabalhistas - expedida pelo Ministério do Trabalho e Emprego - para fins de regularidade trabalhista, afronta ao disposto no art. 29, inciso V, da Lei 8.666/1993 e à jurisprudência do TCU;
e.2) a exigência de quantitativos mínimos estabelecidos, ante a ausência de justificativa, como prova de capacitação técnico-profissional prevista no item 7.1.3., alínea "c", do edital, afronta ao disposto no art. 30, § 1º, inciso I, da Lei 8.666/1993 e ao entendimento firmado pelos Acórdão 2521/2019-TCU-Plenário e 165/2012-TCU-Plenário; 
e.3) ausência de concessão do prazo para interposição de recurso administrativo previsto no art. 109, inciso I, alínea "a" da Lei 8.666/1993, com descumprimento da norma legal; 
e.4) o edital não faculta aos licitantes a substituição do termo de vistoria por declaração formal, assinada pelo responsável da empresa, de que tomou conhecimento pleno das condições e peculiaridades do local das obras, em descumprimento do art. 30, inciso III, da Lei 8.666/1993 e jurisprudência do TCU (Processo Acórdãos 2.395/20210-TCU-Plenário e 2.990/2010-TCU Plenário, relator Ministro Raimundo Carreiro) ; 
f) informar à Prefeitura Municipal de Barão de Grajaú/MA, ao representante (Pavimar Empreendimentos Eireli) e à empresa TAC Construções Eireli, do acórdão que vier a ser proferido, destacando que o relatório e o voto que fundamentam a deliberação ora encaminhada podem ser acessados por meio do endereço eletrônico www.tcu.gov.br/acordaos; e
g) arquivar os presentes autos, nos termos do art. 169, III, do Regimento Interno/TCU. 
É o relatório.

8.1. Antônio de Andrade Ferreira (OAB/MA 19.982) e outros;
8.2. Anderson Araújo Perdigão (OAB/MA 20.028) e outros;
8.3. Marcos Antônio Silva Teixeira (OAB/PI 14.218) e outros.

Não atuou.

REPRESENTAÇÃO. LICITAÇÃO PARA CONTRATAÇÃO DE SERVIÇOS DE PAVIMENTAÇÃO ASFÁLTICA. EXIGÊNCIAS DE PARTICIPAÇÃO EXCESSIVAS. CONVÊNIO COM A UNIÃO. ANÁLISE DE OITIVAS. CONFIRMAÇÃO DA CAUTELAR. DETERMINAÇÃO.

REPRESENTAÇÃO (REPR)

Trata-se de representação, com pedido de cautelar, formulada pela empresa Pavimar Empreendimentos Eireli, com fulcro no art. 113, § 1º, da Lei 8.666/1993, sobre possíveis irregularidades ocorridas na Prefeitura de Barão de Grajaú/MA, relacionadas à Concorrência 2/2021, tendo por objetivo a contratação de empresa especializada para prestação de serviços de pavimentação asfáltica no município, no valor estimado de R$ 8.605.000,00, a serem pagos com recursos federais previstos no Convênio 8.447.00/2019, firmado entre aquela municipalidade e a Companhia do Desenvolvimento dos Vales do São Francisco e do Parnaíba (Codevasf) , sendo R$ 8.595.000,00 do Concedente e R$ 10.000,00 a contrapartida do Convenente (peça 15) . 
2. O Convênio 8.447.00/2019 possui vigência atual de 31/12/2019 a 31/12/2024 e prazo para a apresentação da prestação de contas até o dia 1/3/2025.
3. A representante alega, em resumo, que (peça 1) :
i) a comissão de licitação lhe suprimira o direito de interpor recurso contra o ato que a inabilitara, caracterizando ter havido falta de tratamento isonômico entre licitantes, uma vez que, em relação à empresa TAC Construções Eireli, fora concedida tal oportunidade;
ii) a exigência de regularidade fiscal e trabalhista prevista no item 7.1.2.g do instrumento convocatório seria ilegal, por não se encontrar no rol do art. 29 da Lei 8.666/1993;
iii) o certificado de registro cadastral perante o município de Barão de Grajaú/MA faria prova de sua regularidade trabalhista (peça 1, p. 14) ;
iv) a comissão de licitação que se recusara admitir a validade do termo de vistoria pelo fato de ser cópia simples, quando cabia à comissão de licitação, conforme preceitua o art. 3º, inciso II, da Lei 13.726/2018, comparar o documento original que já se encontrava em poder do município, por se tratar de anexo ao edital, com a cópia não autenticada por ela entregue, de modo a atestar a autenticidade do documento; e
v) a comissão de licitação mudou de entendimento em relação à comprovação de sua qualificação técnica e inabilitou a representante, em que pese não ter sido apontada falha pelo setor de engenharia da prefeitura na documentação relativa ao atendimento das exigências previstas nos itens 7.1.3.b e 7.1.3.c do edital.
4. Nos termos do Acórdão 1697/2021-TCU-Plenário, por mim relatado, este Tribunal decidiu:
9.2. (...) determinar cautelarmente que a Prefeitura de Barão de Grajaú/MA suspenda a execução da Concorrência 2/2021 e todos os atos dela decorrentes, até ulterior deliberação definitiva desta Corte;
9.3. promover (...) a oitiva da Prefeitura de Barão de Grajaú/MA, para (...) manifestar-se quanto aos fatos relatados na representação (...) e demais apontamentos tratados no relatório (...) , em especial sobre os aspectos a seguir, (...) :
9.3.1. a exigência contida na cláusula 7.1.2., alínea "g", do edital da Concorrência 2/2021, concernente à apresentação de Certidão Negativa de Infrações Trabalhistas - expedida pelo Ministério do Trabalho e Emprego - para fins de regularidade trabalhista, em afronta ao disposto no art. 29, inciso V, da Lei 8.666/1993 e à jurisprudência do TCU;
9.3.2. a exigência de quantitativos mínimos estabelecidos, ante a ausência de justificativa, como prova de capacitação técnico-profissional prevista no item 7.1.3., alínea "c", do edital da Concorrência 2/2021, em afronta ao disposto no art. 30, § 1º, inciso I, da Lei 8.666/1993 e ao entendimento firmado pelos Acórdão 2521/2019-TCU-Plenário e 165/2012-TCU-Plenário;
9.4. realizar (...) a oitiva da empresa TAC - Transporte e Construções Ltda. (...) para (...) manifestar-se, caso queira, sobre os fatos constantes nos subitens 9.3.1 e 9.3.2 supra, assim como sobre os pressupostos da cautelar adotada e demais apontamentos tratados no relatório (...) ;
9.5. realizar diligência (...) à Prefeitura de Barão de Grajaú/MA, para que (...) encaminhe cópia dos documentos de habilitação fornecidos pela empresa FL Engenharia Eireli (posteriormente denominada de Pavimar Empreendimentos Eireli) em vista da Concorrência 2/2021;
5. Regularmente notificada, a prefeitura não respondeu à oitiva nem atendeu à diligência dentro do prazo fixado, enquanto a TAC - Transporte e Construções Ltda. juntou aos autos, em resposta à oitiva, o expediente de peça 31.
6. Ato contínuo, a Secretaria de Fiscalização de Infraestrutura Urbana (SeinfraUrbana) propôs determinar à Codevasf o bloqueio dos recursos conveniados. Por meio de despacho, manifestei meu acolhimento à proposta da unidade técnica e determinei à Codevasf, cautelarmente, "que se abstenha de liberar recursos do Convênio 8.447.00/2019 à Prefeitura Municipal de Barão de Grajaú/MA, até nova decisão deste Tribunal" (peça 40) . A referida decisão monocrática foi referendada por este TCU, nos termos do Acórdão 2325/2021-TCU-Plenário.
7. Nesse escopo, a SeinfraUrbana, em atendimento ao Acórdão 2325/2021-TCU-Plenário, reiterou a diligência à Prefeitura de Barão do Grajaú/MA e notificou a representante e a Codevasf.
8. A Prefeitura de Barão de Grajaú/MA, em atendimento à diligência enviou os documentos de peças 57 a 59 e, em resposta à oitiva, esclareceu, em síntese, que (peças 54 a 56) :
a) item 9.3.1 do Acórdão 1697/2021-TCU-Plenário: a empresa Pavimar Empreendimentos Eireli não foi inabilitada somente em razão da não apresentação da Certidão do Ministério do Trabalho e Emprego, sendo assim caso o edital não solicitasse tal certidão, a mesma estaria inabilitada em razão da não apresentação do termo de vistoria, o qual foi apresentado em cópia simples (peça 56, p. 17) ; e
b) item 9.3.2 do Acórdão 1697/2021-TCU-Plenário: atualmente, no Acórdão 534/2016-TCU-Plenário, o Tribunal de Contas da União voltou a decidir ser lícito a Administração exigir quantitativos para comprovação da capacidade técnico-profissional, inclusive em nível superior aos quantitativos exigidos para demonstração da capacidade técnico-operacional. Isso porque, segundo a conclusão firmada, "embora a experiência da empresa, sua capacidade gerencial e seus equipamentos sejam fatores relevantes, profissionais qualificados são determinantes para desempenho da contratada". Desse modo, entende-se possível exigir quantitativos mínimos para fins de qualificações técnica operacional e profissional em uma mesma licitação" (peça 56, p. 14) .
9. A TAC - Transporte e Construções Ltda., em resposta à oitiva, ressaltou, em síntese, que (peças 31 e 62) :
a) item 9.3.1 do Acórdão 1697/2021-TCU-Plenário:
a.1) ainda que a exigência prevista na cláusula 7.1.2, alínea "g" do edital, referente à exigência de Certidão Negativa de Infrações Trabalhistas expedida pelo Ministério do Trabalho e Emprego - MTE não esteja prevista em Lei, a matéria está regulamentada na Portaria 1.421, de 2014, do MTE (peça 31, p. 3; e peça 62, p. 3) ;
a.2) a jurisprudência do TCU aponta para a falta de previsão da referida certidão do MTE como requisito de Habilitação (Acórdão 2913/2014-TCU-Plenário) e a exigência, de fato, não consentânea à jurisprudência do TCU, não causou prejuízos à seleção da melhor proposta (peça 31, p. 3; e peça 62, p. 3) .
b) item 9.3.2 do Acórdão 1697/2021-TCU-Plenário:
b.1) o TCU possui diversos precedentes no sentido de que, ao se exigir quantitativos mínimos para fins de comprovação de capacidade técnico-profissional das licitantes, a Administração deve apresentar a devida motivação dessa decisão administrativa, evidenciando que a exigência é indispensável à garantia do cumprimento da obrigação, conforme excertos do voto do Acórdão 534/2016-TCU-Plenário (peça 31, p. 4; e peça 62, p. 4) ; e
b.2) a jurisprudência mais recente desta Corte, tem admitido a exigência de quantitativos mesmo com relação à capacidade técnico-profissional do licitante (peça 31, p. 4; e peça 62, p. 4) .
10. Ao final, a empresa TAC frisa que concedeu desconto significativo no valor contratado e que a descontinuação do processo licitatório traria prejuízo à municipalidade, requerendo, em resumo (peça 31, p. 5-6; e peça 62, p. 5-6) : (i) continuidade da contratação, uma vez que as irregularidades apontadas são meramente formais; (ii)  expedição de ciências para o aprimoramento das licitações realizadas pela municipalidade; e (iii)  julgamento pela improcedência a representação e arquivamento do processo.
11. A SeinfraUrbana, após analisar as oitivas, propôs (peças 68 a 70) :
a) conhecer da presente representação, para, no mérito, considerá-la procedente;
b) revogar as medidas cautelares adotadas;
c) determinar à Prefeitura Municipal de Barão de Grajaú/MA que adote providências a fim de, e informe ao TCU os encaminhamentos realizados, proceder à anulação do ato de inabilitação da empresa Pavimar Empreendimentos Eireli (anteriormente denominada FL Engenharia Eireli) na Concorrência 2/2021, realizada pela Prefeitura Municipal de Barão de Grajaú/MA, permitindo-se o aproveitamento dos atos anteriores àquela inabilitação, para o prosseguimento do certame; e
d) dar ciência à Prefeitura Municipal de Barão de Grajaú/MA sobre impropriedades/falhas identificadas na Concorrência 2/2021.
12. No mérito, acolho o encaminhamento sugerido pela SeinfraUrbana, motivo pelo qual incorporo os fundamentos apresentados no parecer que compõe o relatório precedente como minhas razões de decidir, sem prejuízo de tecer os comentários que reputo necessários.
Item 9.3.1 do Acórdão 1697/2021-TCU-Plenário
13. A representante assevera que a exigência de regularidade fiscal e trabalhista prevista no item 7.1.2., alínea "g", do instrumento convocatório seria ilegal, por não se encontrar no rol do art. 29 da Lei 8.666/1993.
14. Vejamos.
15. A cláusula 7.1.2., alínea "g", do edital da Concorrência 2/2021 prescreve que (peça 3, p. 8) :
7.1.2. DA REGULARIDADE FISCAL, SOCIAL E TRABALHISTA
 (...) 
g) Prova de inexistência de débitos inadimplidos perante a Justiça do Trabalho, mediante a apresentação de certidão negativa de débito trabalhista - CNDT, em conformidade com o disposto na CLT com alterações da Lei nº 12.440/2021 e certidão conforme o artigo 5º da portaria 1.421/2014 do MTE. (sublinhei) 
16. Por sua vez, o art. 29, inciso V, da Lei 8.666/1993, com as alterações promovidas pela Lei 12.440/2021, assim estabelece:
Art. 29.  A documentação relativa à regularidade fiscal e trabalhista, conforme o caso, consistirá em:
 (...) 
V - prova de inexistência de débitos inadimplidos perante a Justiça do Trabalho, mediante a apresentação de certidão negativa, nos termos do Título VII-A da Consolidação das Leis do Trabalho, aprovada pelo Decreto-Lei nº  5.452, de 1º de maio de 1943.  
17. A Prefeitura de Barão de Grajaú/MA confirma que a empresa Pavimar, ora representante, foi, de fato, inabilitada por não apresentar a certidão do Ministério do Trabalho e Emprego (MTE) .
18. Ao confrontar a cláusula 7.1.2., alínea "g", do edital da Concorrência 2/2021, com o disposto no art. 29, inciso V, da Lei 8.666/1993, concluo que a regra editalícia extrapolou o rol de exigência relativa à regularidade fiscal e trabalhista ao cobrar a apresentação de certidão emitida pelo Ministério do Trabalho e Emprego.
19. O TCU, em casos análogos, decidiu pela ilegalidade de exigência contida em cláusula no instrumento convocatório concernente à apresentação de Certidão Negativa de Infrações Trabalhistas expedida pelo Ministério do Trabalho e Emprego, para fins de regularidade trabalhista, a exemplo dos Acórdão 161/2020-TCU-Plenário (relator Ministro-Substituto André de Carvalho) e 2.913/2014-TCU-Plenário (relator Ministro-Substituto Weder de Oliveira) . Além disso, a jurisprudência deste Tribunal indica que a lista de documentos passíveis de serem exigidos dos interessados na etapa de habilitação é exaustiva (arts. 27 a 33 da Lei 8.666/1993) , a exemplo dos Acórdão 189/2009-TCU-Plenário (relator Ministro Raimundo Carreiro) e 2.197/2007-TCU-Plenário (relator Ministro-Substituto Augusto Sherman) .
20. A manifestação apresentada pela TAC - Transporte e Construções Ltda., de que a matéria está regulamentada na Portaria MTE 1.421/2014 ou de que não causou prejuízos à seleção da melhor proposta, não afasta a ilegalidade existente na cláusula 7.1.2, alínea "g" do edital da Concorrência 2/2021.
21. Portanto, não merecem acolhimento as justificativas da Prefeitura de Barão do Grajaú/MA, haja vista que houve excesso na confecção da cláusula 7.1.2., alínea "g", do edital da Concorrência 2/2021, acrescentando exigências não previstas no art. 29, inciso V, da Lei 8.666/1993, que conduziram a Comissão Permanente de Licitação daquela prefeitura a inabilitar ilegalmente a licitante Pavimar Empreendimentos Eireli.
22. A justificativa da referida prefeitura de que a licitante Pavimar "estaria inabilitada em razão da não apresentação do termo de vistoria, o qual foi apresentado em cópia simples" também não se sustenta.
23. A representante afirma que a comissão de licitação se recusara a admitir a validade do termo de vistoria pelo fato de ser cópia simples, quando poderia atestar a autenticidade da cópia não autenticada com o documento original que se encontrava em poder do município, por se tratar de anexo ao edital.
24. A unidade instrutiva constatou que o termo de vistoria, datado de 31/3/2021 (peças 58, p. 75 e 59, p. 138) , foi apresentado em nome da empresa FL Engenharia Eireli, visto que naquela data esse era o nome da empresa Pavimar, tendo sido mantido o CNPJ 09.179.350/0001-31, conforme documento de alteração contratual, de 6/5/2021 (peça 2) .
25. O referido termo de vistoria (peça 58, p. 75) , emitido em data anterior à alteração de nome da empresa licitante, declara a visita do mesmo titular da empresa FL/Pavimar, Sr. Luiz Ribeiro de Azevedo Neto, conforme documento de alteração contratual (peça 2) . Tal situação permitiu que a empresa FL fosse inicialmente habilitada na Concorrência 2/2021, conforme documento emitido pela Comissão Permanente de Licitação da Prefeitura de Barão de Grajaú/MA (peça 6) .
26. Posteriormente, consoante verificado pela SeinfraUrbana, com base em recurso administrativo da empresa TAC, foi decidida a inabilitação de todas as empresas licitantes (peça 7) , que resultou na apresentação de nova documentação, nos termos do art. 48, § 3º, da Lei 8.666/1993. Vários documentos da lavra da própria prefeitura, utilizados no âmbito da licitação, identificam a empresa licitante como FL Engenharia, por exemplo, o documento de reanálise do atestado de capacidade técnica, emitido em 11/5/2021 (peça 57) .
27. Considero, portanto, que o termo de vistoria apresentado pela empresa FL Engenharia (Pavimar Empreendimentos Eireli) dispensa a apresentação de cópia autenticada, haja vista que o representante da empresa foi acompanhado do engenheiro da Prefeitura de Barão de Grajaú/MA, Sr. Antônio Ribeiro Barbosa Neto, durante a vistoria. Tal entendimento está em consonância com a jurisprudência deste Tribunal, a exemplo dos Acórdão 1181/2017-TCU-Plenário (relator Ministro José Múcio Monteiro) e 2.835/2016-TCU-Plenário (relator Ministro Benjamin Zymler) . 
28. Além disso, a jurisprudência deste Tribunal indica ser excessiva a exigência de documentação com firma reconhecida em cartório, por restringir a competitividade das licitações, cujo cumprimento somente seria justificável em caso de dúvida da autenticidade da assinatura e desde que houvesse previsão no edital, a exemplo dos Acórdão 3220/2017-TCU-Primeira Câmara (relator Ministro-Substituto Weder de Oliveira) , 604/2015-TCU-Plenário (relator Ministro José Múcio Monteiro) e 291/2014-TCU-Plenário (relator Ministro-Substituto Augusto Sherman) .
29. Logo, a Comissão Permanente de Licitação daquela prefeitura inabilitou indevidamente a empresa Pavimar.
Item 9.3.2 do Acórdão 1697/2021-TCU-Plenário
30. A representante argumenta que a comissão de licitação a inabilitou indevidamente por não atender as exigências dos itens 7.1.3., alínea "c" do edital licitatório.
31. A cláusula 7.1.3., alínea "c", do edital da Concorrência 2/2021, prescreve (peça 3, p. 89) :
7.1.3. QUALIFICAÇÃO TÉCNICA
c) Comprovação da capacitação técnico-profissional, mediante apresentação de Certidão de Acervo Técnico - CAT, expedida pelo CREA ou CAU da região pertinente, nos termos da legislação aplicável, em nome do (s) responsável (is) técnico (s) e/ou membros da equipe técnica que participarão da obra, que demonstre a Anotação de Responsabilidade Técnica - ART ou o Registro de Responsabilidade Técnica - RRT, fornecido por pessoa jurídica de direito público ou privado devidamente identificada, em nome do licitante, relativo à execução de obra ou serviço de engenharia, compatível em características, quantidades e prazos com o objeto da presente licitação, envolvendo as parcelas de maior relevância e valor significativo do objeto da licitação, conforme tabela abaixo: (sublinhei) 
	Serviços de pavimentação
	Unidade
	Quantidade

	Imprimação
	m2
	37.795,77

	Areia asfalto a quente (aauq) com cap 50/70, incluso usinagem e aplicação, exclusive transporte
	t
	2.844,13

	Transporte com caminhão basculante de 12m³ - rodovia pavimentada - aauq
	t.km
	5.555

	Pintura de Ligação
	m3
	37.795,77

32. A Prefeitura de Barão de Grajaú/MA argumenta ser possível exigir quantitativos mínimos para fins de qualificações técnica operacional e profissional em uma mesma licitação, a exemplo do entendimento firmado pelo Acórdão 534/2016-TCU-Plenário.
33. A TAC se manifestou no sentido de que a jurisprudência mais recente do TCU tem admitido a exigência de quantitativos mesmo com relação à capacidade técnico-profissional do licitante, a exemplo do Acórdão 534/2016-TCU-Plenário.
34. A matéria se encontra regrada pelo art. 30, § 1º, inciso I, da Lei 8.666/1993, que trata da capacitação técnico-profissional, nos seguintes termos:
Art. 30. A documentação relativa à qualificação técnica limitar-se-á a:
 (...) 
II - comprovação de aptidão para desempenho de atividade pertinente e compatível em características, quantidades e prazos com o objeto da licitação, e indicação das instalações e do aparelhamento e do pessoal técnico adequados e disponíveis para a realização do objeto da licitação, bem como da qualificação de cada um dos membros da equipe técnica que se responsabilizará pelos trabalhos;
 (...) 
§ 1º A comprovação de aptidão referida no inciso II do caput deste artigo, no caso das licitações pertinentes a obras e serviços, será feita por atestados fornecidos por pessoas jurídicas de direito público ou privado, devidamente registrados nas entidades profissionais competentes, limitadas as exigências a:
I - capacitação técnico-profissional: comprovação do licitante de possuir em seu quadro permanente, na data prevista para entrega da proposta, profissional de nível superior ou outro devidamente reconhecido pela entidade competente, detentor de atestado de responsabilidade técnica por execução de obra ou serviço de características semelhantes, limitadas estas exclusivamente às parcelas de maior relevância e valor significativo do objeto da licitação, vedadas as exigências de quantidades mínimas ou prazos máximos. (sublinhei) 
35. O Acórdão 534/2016-TCU-Plenário assim tratou da matéria:
Relatório
17. Em que pese a aparente mudança jurisprudencial quanto à matéria, não se pode olvidar, porém, que tal exigência - quantidades mínimas ou prazos máximos para comprovação de qualificação técnico-profissional - deve ser feita somente naqueles casos em que os serviços/obras contratados envolvam alguma complexidade técnica.
18. É dizer, há de se perquirir no caso concreto se os serviços para os quais se solicitou comprovação de quantitativos mínimos por parte do profissional possuem complexidade técnica para amparar tal exigência.
Voto
8. Segundo a Ufob [Universidade Federal do Oeste da Bahia], a construção do Restaurante Universitário e Centro de Convivência envolve um pavilhão com aproximadamente 4.200 m² de área construída, com previsão de lançamento de 1.006 m³ de concreto estrutural, 7.690 m² de assentamento de cerâmico em revestimento e pavimentação, 4.144 m² de cobertura metálica espacial e telhas termoacústicas, alimentação do sistema elétrico com potência instalada de 725 KVA e mais um grupo gerador adicional de 120 KVA, bem como um moderno sistema de lógica, o que demonstraria que as exigências não possuem condão restritivo (p.75/80, peça 1) .
9. A partir dessas informações, tem-se que foi exigida, para habilitação técnico-profissional, no tocante à engenharia civil, experiência em torno de 25 a 30% do que será necessário para execução da obra, o que é razoável. Fugiu desse patamar, entretanto, o percentual fixado para a experiência com rede elétrica, que chegou a 59% do objeto a ser executado, se considerados a potência instalada e o grupo de gerador, o que indica que essa parte da obra foi considerada pela entidade pública a mais sensível para sua execução do empreendimento.
 (...) 
12. Quanto à complexidade técnica que ampara a exigência, essa foi definida pela universidade e não foi discutida pela representante. Em momento algum foi demonstrado que esses itens da obra não tinham complexidade técnica na representação em exame. Tampouco foram discutidos os percentuais exigidos ou trazidos elementos que invalidassem as informações prestadas pela universidade. (...) . (sublinhei) 
36. De acordo com o engenheiro civil daquela municipalidade, a empresa FL/Pavimar não atendeu a cláusula 7.1.3., alínea "c", do edital da Concorrência 2/2021, especificamente para os itens: (i)  caminhão basculante de 12 m³ na quantidade de 5.555 t.km; e (ii) pintura de ligação na quantidade de 37.795,77 m² (peça 56, p. 9) . 
37. De fato, tais comprovantes emitidos pelo Conselho Regional de Engenharia e Agronomia do Estado do Maranhão (Crea/MA) não possuem registro de transporte de caminhão basculante de 12 m³ (peça 59, p. 112-137) , mas de (i) transporte comercial com caminhão carroceria 9t, rodovia com revestimento primário - 60.895,70 m³.km; (ii) transporte com caminhão basculante 10 m³ em rodovia pavimentada, para distâncias superiores a 30 km - 126.882,77 m³.km; (iii) transporte local de material betuminoso com caminhão distribuidor em rodovia pavimentada - 10.936,62 t.km e 131.232,00 t.km; (iv) transporte espalhamento e compactação de Concreto Betuminoso Usinado a Quente (CBUQ) - 133.788,00 m².
38. Segundo a representante (peça 11) , é irrelevante a diferença entre transportar o material em um caminhão de 10 m³ ou em um de 12 m³, caracterizando excesso de formalismo por parte da análise realizada pela municipalidade. Em vista disso, a Empresa Pavimar afirma que os atestados por ela apresentados comprovam a exigência requerida pelo edital do certame para o item referente ao transporte de material.
39. Além disso, compulsando os comprovantes de capacidade técnica-profissional apresentados pela empresa FL/Pavimar, verifiquei que tais documentos comprovam o montante de 103.853,60 m² de execução de pintura de ligação (peça 59, p. 131) .
40. Ainda, a SeinfraUrbana afirma que os comprovantes de capacidade técnica apresentados pela empresa Pavimar atendem às exigências do edital e que "os atestados de capacidade técnico-operacional estão vinculados aos de capacidade técnico-profissional, o que dá mais robustez ao conjunto apresentado pela empresa licitante".
41. No presente caso, a Prefeitura de Barão de Grajaú/MA não apresentou justificativas sobre complexidade técnica para a pavimentação asfáltica no município que suportasse a exigência dos quantitativos estabelecidos para a exigência de capacidade técnico-profissional, tal como ocorreu no caso analisado pela Ministra Ana Arraes e registrado no voto condutor do Acórdão 534/2016-TCU-Plenário.
42. Friso, ainda, que, no caso julgado nos termos do Acórdão 534/2016-TCU-Plenário, a Universidade Federal do Oeste da Bahia estabeleceu percentuais aplicados sobre as quantidades máximas referentes aos itens indicados como de maior relevância para a obra fiscalizada, obtendo-se, assim, os quantitativos mínimos.
43. Dessa forma, vislumbro que os quantitativos estabelecidos pela Prefeitura de Barão de Grajaú/MA indicam estarem representados pelas quantidades máximas associadas aos serviços de pavimentação asfáltica no município.
44. O TCU mantém o entendimento no sentido da necessidade de justificativa acerca da complexidade técnica da obra para exigência de quantitativos mínimos para fins de comprovação de capacidade técnico-profissional, conforme Acórdão 2521/2019-TCU-Plenário (TC Processo 013.578/2019-7) , quando apreciou o resultado da auditoria sobre a execução das obras e serviços remanescentes da implantação e pavimentação de rodovias.
45. Nesse escopo, não merecem acolhimento as justificativas da Prefeitura de Barão de Grajaú/MA, tampouco os argumentos da empresa TAC, visto que a exigência contida na cláusula 7.1.3., alínea "c", do edital da Concorrência 2/2021, carece de justificativa acerca da complexidade técnica para a pavimentação asfáltica no município, em afronta ao disposto no art. 30, § 1º, inciso I, da Lei 8.666/1993 e ao entendimento firmado na jurisprudência deste Tribunal, a exemplo do Acórdão 2521/2019-TCU-Plenário e Acórdão 534/2016-TCU-Plenário.
46. Também não se sustentam os esclarecimentos da empresa TAC de que o desconto por ela ofertado garantiu a melhor oferta para a Administração Pública. No caso sob análise, todas as empresas foram inabilitadas, à exceção da empresa TAC, o que impediu a abertura de envelopes com a oferta de propostas de preço dos outros licitantes e, por conseguinte, a competição no âmbito do certame.
47. Por fim, deixo de acolher a proposta da unidade instrutiva de revogação da cautelar anteriormente concedida, conforme o entendimento registrado no voto condutor do Acórdão 1668/2021-TCU-Plenário (relator Ministro Benjamin Zymler) , verbis:
128.	(...) . Esclareço que não se revoga medida cautelar nos casos em que a decisão de mérito a confirmar na íntegra. Se o conteúdo da cautelar se torna definitivo por ocasião da apreciação de mérito, é porque a tutela provisória foi confirmada pela deliberação, não sendo concebível confirmá-la e, ao mesmo tempo, determinar sua revogação.
129.	Na verdade, de acordo com a nova redação do Código de Processo Civil, seguindo a doutrina mais moderna, na hipótese de o Tribunal proferir acórdão no mesmo sentido da tutela cautelar, é esta que apresenta efeitos imediatos, e não o acórdão, ainda que se interponha recurso com efeito suspensivo. Havendo recurso contra acórdão que confirma a medida de urgência, ele é recebido apenas em seu efeito devolutivo, conforme disciplina o art. 1.012, § 1º, inciso V, do CPC, aplicado subsidiariamente aos processos de controle externo. Nesse sentido, cito os Acórdãos 2.076/2018, 3.143/2020 e 1.476/2016, todos do Plenário.
48. Assim, acolho o encaminhamento ofertado pela unidade instrutiva de determinar à Prefeitura Municipal de Barão de Grajaú/MA que adote providências a fim de anular o ato de inabilitação da empresa Pavimar Empreendimentos Eireli na Concorrência 2/2021, permitindo-se o aproveitamento dos atos anteriores àquela inabilitação, para o prosseguimento do certame.
Ante o exposto, voto para que seja adotado o acórdão que ora submeto à apreciação deste Colegiado.
TCU, Sala das Sessões, em tagDataSessao.
Ministro VITAL DO RÊGO 
Relator